臺灣板橋地方法院民事判決　　　　　　　 93年度訴字第457號
原　　　告　乙○○
　　　　　　己○○
　　　　　　辛○○
　　　　　　丁○○
　　　　　　戊○○
　　　　　　庚○○
　　　　　　丙○○
兼上　一人
法定代理人　甲○○
共　　　同
訴訟代理人　賈育民律師
被　　　告　皇家宮庭公寓大廈管理委員會
法定代理人　李宗文
訴訟代理人　舒正本律師
複代　理人　余梅涓律師
上列當事人間請求排除侵害事件，經本院於民國94年6 月29日言
詞辯論終結，判決如下：
    主      文
確認原告就坐落於臺北縣蘆洲市○○段一七八七建號建物（即門
牌號碼臺北縣蘆洲市○○街四五、四七、四九、五一、五三、五
五號地下二層建物）所有權之行使，不適用被告於民國九十一年
八月一日制定地下室停車場管理辦法第三條關於「車位不得出售
或租借於非本社區住戶使用」之規定。
原告其餘之訴駁回。
訴訟費用由被告負擔。
    事實及理由
一、程序方面：
（一）本件被告之法定代理人原為邱鎮江，嗣於本件訴訟進行中
      之民國93年7 月31日改由李宗文擔任原告之法定代理人，
      此有皇家宮庭公寓大廈社區（下稱社區）第3 屆第2 次區
      分所有權人住戶大會會議記錄1 件在卷可稽（見本院卷第
      121 頁），復經李宗文以書狀聲明承受訴訟，該聲明承受
      訴訟狀繕本業於93年11月17日當庭對原告等送達（見本院
      卷第133 頁至第135 頁），經核並無不符，自應准許。
（二）按訴狀送達後，原告不得將原訴變更或追加他訴，但被告
      同意者，或不甚礙被告之防禦及訴訟之終結者，不在此限
      ，民事訴訟法第255 條但書第1 項第1 款及第7 款分別定
      有明文。本件原告於訴狀送達被告後，嗣於93年11月17日
      具狀將「被告應將出入地下室停車場之感應磁卡9 張交付
      原告，由原告乙○○代表受領」之聲明撤回，業經被告同
      意，且無礙被告之防禦及訴訟之終結，揆諸首揭說明，亦
      應予以准許。
（三）次按確認之訴，衹須主張為訴訟標的之法律關係或其他事
      項之存否有不明確者，對於爭執其主張者提起，即為當事
      人適格，最高法院81年度臺上字第2825號判決意旨可資參
      照。再者，公寓大廈管理條例（下稱本條例）第29條第1
      項規定：公寓大廈應成立管理委員會（下稱管委會）或推
      選管理負責人，故管委會成立猶如公司之董事會，對內執
      行公寓大廈管理事務，對外則代表區分所有權人團體。而
      在訴訟上，依本條例第38條第1 項規定，管委會有當事人
      能力，故管委會就有關該公寓大廈之事項，自得為訴訟之
      當事人。查本件原告係認被告制定住戶公約所附「皇家宮
      庭住戶公約手冊地下室停車場管理辦法」（下稱停車管理
      辦法）為無效，且有妨害原告等行使其有坐落於臺北縣蘆
      洲市○○段1787建號（下僅以1787建號稱之）建物，即門
      牌號碼臺北縣蘆洲市○○街45、47、49、51、53、55號地
      下二層建物（下稱地下二樓）所有權之情事，故以被告為
      當事人提起本訴，依前揭規定及判決見解，被告對原告所
      提之訴不但具有當事人能力，復為適格之當事人，在此指
      明。
（四）末按確認法律關係成立或不成立之訴，非原告有即受確認
      判決之法律上利益者，不得提起之，確認為法律關係基礎
      事實存否之訴，亦同。確認法律關係基礎事實存否之訴，
      以原告不能提起他訴訟者為限。民事訴訟法第247 條第1
      項、第2 項分別定有明文。而所謂即受確認判決之法律上
      利益，須因法律關係之存否不明確，致原告在私法上之地
      位有受侵害之危險，而此項危險得以對於被告之確認判決
      除去之者，始為存在，最高法院著有27年度上字第316 號
      判例可資參照。本件原告等主張被告自91年8 月1 日制定
      停車管理辦法後，被告即依該辦法限制原告等將地下二樓
      車位出租或出售予非社區住戶之他人，可見原告等關於地
      下二樓所有權人之地位，因被告制定之停車管理辦法有受
      侵害之危險，該危險得以對於被告之確認判決，即確認停
      車管理辦法相關條文為無效之判決除去，故本件原告提起
      確認之訴確有受確認判決法律上之利益。
二、本件原告主張：
（一）坐落於1787建號即地下二樓所有權，為原告等8 人共有，
      主要用途為樓梯間、水池、室內停車間，當初設置有28個
      停車位，有建築平面圖在卷可稽。
（二）上開地下二樓之停車位，屬於本條例第3 條第3 款之「專
      有部分」，依本條例第4 條第1 項「區分所有權人除法律
      另有限制外，對其專有部分，得自由使用、收益、處分，
      並排除他人干涉」，民法第765 條「所有人於法令限制之
      範圍內，得自由使用、收益、處分其所有物，並排除他人
      之干涉」，及民法第767 條「．．．所有人對於妨害其所
      有權者，得請求除去之。有妨害其所有權之虞者，得請求
      防止之」之相關規定，原告等應享有不被限制之所有權。
      然被告為社區區分所有權人所組成之管委會，在其未經區
      分所有權人討論，擅自訂定住戶公約手冊中所附停車管理
      辦法，其中第3 條竟限制原告地下二樓之停車位如欲出租
      ，以社區住戶使用為限，此項作為顯然違反本條例第4 條
      第1 項、民法第765 條等規定，自屬無效。是系爭地下二
      樓所有權既為原告等共有，被告以該違法之停車管理辦法
      限制原告等所有權之行使，原告等依民法第767 條規定，
      自有以確認判決請求除去之必要。被告所辯停車管理辦法
      業經區分所有權人會議通過，有拘束全體區分所有權人之
      效力，並不足採。
（三）本件爭執之重點，在於原告等共有地下二樓停車位，能否
      出賣或出租與大樓區分所有權人以外之人：
      依主建物辦理產權登記而具有獨立產權的地下室自行增建
      或獎例增設的停車位，可以外賣與大樓區分所有權以外的
      人；內政部民國80年9 月18日臺內營字第8071337 號函釋
      前已以「主建物」辦理產權登記之法定停車空間及法定防
      空避難室（兼停車空間使用），或在該號函頒以前領得建
      造執照的公寓大廈，申請以「主建物」辦理產權登記之法
      定停車空間及法定防空避難室，因其性質已非共同使用部
      分，自可外賣與該大樓區分所有權人以外之人，或出售其
      應有部分權利，即劃設之個別停車位；且臺灣高等法院90
      年度上字第1030號民事判決亦認定「地下停車位不可對外
      出租」之規定，違反法律，應屬無效，被告自不得以該無
      效之停車管理辦法，妨害原告所有權之行使。
（四）是原告聲明：
  １、確認被告所訂停車管理辦法第3 條有關車位不得出售或租
      借予非社區之人使用之規定無效。
  ２、被告不得限制原告等就1787建號即地下二樓停車位所有權
      之行使。
三、被告則以：
（一）原告等以被告限制其等之停車位如欲出租，須以社區住戶
      為對象，使原告等就地下二樓所有權之行使受有侵害為由
      提起本件訴訟，惟本條例第3 條第12款規定：「規約：公
      寓大廈區分全人為增進共同利益，確保良好生活環境，經
      區分所有權人會議決議久共同遵守事項。」，本條例第6
      條規定：「住戶應遵守事項．．．四、其他法令或規約規
      定之事項。」。按被告社區曾於91年7 月31日召開第1 屆
      住戶大會及區分所有人會議，就社區車位之使用方法，決
      議通過訂入規約，及制定停車管理辦法，嗣向臺北縣蘆洲
      市公所報備，該規約及停車管理辦法自有拘束社區全體區
      分所有權人之效力。
（二）91年7 月31日開會當日，原告乙○○、辛○○、黃偉遠3
      人親自參加，原告甲○○委託訴外人黃櫻茹、原告己○○
      委託原告戊○○、原告丁○○委託訴外人黃淑明、原告丙○○、庚○○均委託原告乙○○與會，對於停車管理辦法
      未提出任何異議，當應管理辦法之拘束。次按停車管理辦
      法第3 條：「．．．車位租借或轉售於其他住戶時，請告
      知管委會並立下切結書，另車位不得出售或租借非本社區
      住戶使用。」，被告依停車管理辦法公告核無不當。停車
      管理辦法既已規定不得出租予住戶以外之人使用，復經全
      體區分所有權人會議決議通過，被告自無妨害原告等行使
      地下二樓所有權之情事，原告等以民法第767 條中段排除
      侵害請求權或後段之防止妨害請求權之規定，訴請被告有
      不作為義務，誠有誤會。
（三）故被告聲明：駁回原告之訴。
四、本件原告等主張其等係地下二樓建物共有人，而被告為社區
    管委會，被告於91年8 月1 日制定停車管理辦法，其中第3
    條後段訂定「．．．車位不得出售或租借於非本社區住戶使
    用」等情，為被告所不否認，且有原告所提之建築平面圖1
    件、住戶公約手冊1 件、公告2 件、存證信函2 件、82蘆使
    字第1317號使用執照1 件附卷可證，自堪信為真實。
五、本件爭執之要點，為被告於91年8 月1 日制定停車管理辦法
    第3 條後段「．．．車位不得出售或租借於非本社區住戶使
    用」之規定是否有無效之情形，以下分述之：
（一）地下二樓即1787號建號建物，係原告乙○○、己○○、辛○○、丁○○、戊○○、庚○○、丙○○及甲○○等8 人
      共有，並無社區其他區分所有權人享有地下二樓之應有部
      分，其中乙○○、甲○○應有部分各為1/6 ，己○○、辛○○、丁○○、戊○○應有部分各為1/8 ，被告庚○○、
      丙○○應有部分各為1/12，其主要用途係作為樓梯間、水
      池、室內停車場使用等情，此有1787建號建物登記謄本1
      件在卷可查（見本院92年度重調字第146 號〈下稱調字卷
      〉第9 頁、第10頁）；而該社區內之另一地下停車空間，
      即於地下二樓上方之地下一樓（同段1786建號建物），而
      地下一樓建物係社區全體區分所有權人共有，應有部分係
      按各個區分所有權人之主建物而分配取得，其中如取得地
      下一樓約定專用部分一個單位（即一個停車位），該等區
      分所有權人就地下一樓應有部分即在223/10000 至256/10
      000 之間，取得2 個停車位之區分所有權人就地下一樓應
      有部分則為605/10000 ，若未取得停車位者，該等區分所
      有權人對地下一樓應有部分即在70/10000至72/10000之間
      ，且地下一樓之主要用途係載明「共用部分」，作為停車
      場及防空避難室使用，此亦有1786建物建物登記謄本及區
      分所有權人應有部分表各1 件在卷可查（見本院卷第171
      頁至第175 頁），合先敘明。
（二）按「區分所有權人除法律另有限制外，對其專有部分，得
      自由使用、收益、處分，並排除他人干涉。」，「專有部
      分不得與其所屬建築物共用部分之應有部分及其基地所有
      權或地上權之應有部分分離而為移轉或設定負擔。」，本
      條例第4 條第1 項、第2 項分別規定甚明。由社區地下室
      停車空間，雖分別設於地下一樓及地下二樓，惟由上開地
      下一、二樓辦理所有權登記態樣之不同，應可認定地下一
      樓構成社區各區分所有權人之共用部分，另就取得地下一
      樓停車位使用權之人，就各該停車位之使用應構成約定專
      用部分，而依前揭本條例第4 條第2 項之規定，社區區分
      所有權人就其「主建物」之專有部分處分或設定負擔時，
      自不得將其對於地下一樓之應有部分分離，反之，如欲對
      地下一樓之應有部分處分或設定負擔時，亦不得自主建物
      分離而單獨成為標的。然在社區地下二樓，既非登記為社
      區全體區分所有權人依一定應有部分比例共有，而係另行
      登記為原告等分別共有，且原告等就地下二樓各自之應有
      部分，與其各自於社區之主建物無涉，即原告等並非基於
      社區主建物而決定取得應有部分之多寡，是可認定地下二
      樓就社區而言應與一般主建物同為「專有部分」，惟此專
      有部分為被告等共有而已。
（三）繼按法律行為，有背於公共秩序或善良風俗者，無效，民
      法第72條定有明文，而依最高法院69年臺上字第2603號判
      例所示，民法第72條所謂法律行為有背於公共秩序或善良
      風俗者無效，乃指法律行為本身違反國家社會一般利益及
      道德觀念而言。次依憲法第15條之規定，人民之財產權，
      應予保障。而人民之財產權，依憲法第23條之規定，除有
      防止妨礙他人自由，避免緊急危難、維持社會秩序或增進
      公共利益所必要者外，不得以法律限制之，惟在以法律限
      制人民之財產權時，應合於「比例原則」，「比例原則」
      包括行為應適合於目的達成之適當性原則，行為不超越實
      現目的之必要程度，亦即達成目的需採取影響最輕微之手
      段之必要性原則，以及手段應按目的加以衡判之衡量性原
      則，上述三原則如有違反任一，即可認為違反「比例原則
      」，即為違反憲法第23條之規定（司法院大法官會議釋字
      第517 號及第510 號解釋意旨參照）。而在有「法律規定
      」之狀態下，如限制人民財產權利之行使，尚得因違反上
      開憲法之原理原則而遭大法官會議解釋為違憲之虞，更何
      況是社區區分所有權人會議或管委會之決議？此等決議之
      效力更無從超越法律，是相關決議如有造成對區分所有權
      人財產權不合理之侵害者，自可認為係違反國家社會之一
      般利益，背於公共秩序而無效。本件訴訟中，地下二樓就
      社區言應係專有部分，已如前述，而區分所有權人除法律
      另有限制外，對其專有部分，得自由使用、收益、處分，
      並排除他人干涉，亦為本條例第4 條第1 項所明定，則被
      告在無法律之限制下，作成車位不得出售或租借予非區分
      所有權人之規定，將無端限制原告等將地下二樓出售或租
      借之權利行使，自應認係無效。
（四）再按「區分所有權人對專有部分之利用，不得有妨害建築
      物之正常使用及違反區分所有權人共同利益之行為。」，
      「有關公寓大廈、基地或附屬設施之管理使用及其他住戶
      間相互關係，除法令另有規定外，得以規約定之。」，本
      條例第5 條、第23條固規定甚明。然規約之內容，對區分
      所有權人所有權之限制，仍應合於公共秩序及善良風俗，
      亦不可違背比例原則。本件被告之所以作出停車管理辦法
      第3 條後段限制停車位所有權之規定，審酌其原因，無非
      係顧慮社區安全始以致之，然查，確保社區安全之方法甚
      多，凡加強保全、增設監視及照明設備等均屬之，非必限
      制地下室停車位之出租方可達成，且縱出租於他人，亦可
      由要求承租人以非與社區○○○○道（如車道）進出，要
      求承租人需提供身分證明、在地下室停車場增設監視設備
      ．．．等方式達成，故被告之前揭相關規定，實有違比例
      原則中之必要性原則。
    綜上所述，地下二樓係原告等共有，依本條例就社區應評價
    為專有部分，則依本條例第4 條第1 項之規定，在無其他法
    律限制下，不得限制原告等自由行使其使用、收益、處分，
    而被告竟以決議方式制定停車管理辦法，限制原告等就地下
    二樓之使用權能，是上開辦法自不能限制原告等就地下二樓
    之使用。然原告等此部分之聲明係「確認被告所訂停車管理
    辦法第3 條有關車位不得出售或租借予非社區之人使用之規
    定無效。」，雖確認訴訟判決之效力原則僅及於當事人，而
    不及於訴外人，惟查，原告丙○○、辛○○2 人除為地下二
    樓之共有人外，於地下一樓分別尚有3 個、2 個停車位，在
    本件訴訟未涉及地下一樓停車場之論述下，是本院認此部分
    聲明應給予「確認原告就坐落1787建號建物（即地下二樓）
    所有權之行使，不適用被告於91年8月1日制定地下室停車場
    管理辦法第3條關於『車位不得出售或租借於非本社區住戶
    使用』之規定」之限制，始能具體明確特定此項聲明能拘束
    之訴訟主體（即本件兩造）即客體（僅限於原告共有之地下
    二樓部分），逾此部分之聲明則將使請求無法特定，容有未
    當，自應予以駁回。
六、按「土地所有權，除法令有限制外，於其行使有利益之範圍
    內，及於土地之上下，如他人之干涉，無礙其所有權之行使
    者，不得排除之。」，民法第773 條定有明文，此為有權社
    會化具體表現之一，易言之，所有權之行使，除須受法令之
    限制外，尚須於「行使有利益之範圍內」為之，即所有權負
    有義務，其行使應同時顧及公共利益，與全民福祉之促進，
    而此之所謂法令，在概念上並無為何限制，且我國民法物權
    編關於不動產所有權部分，更於民法第773 條至第800 條規
    定「相鄰關係」，藉以作為所有權人合理、適當行使所有權
    能之限制。而在區分所有建物方面，乃相鄰關係現代化之表
    徵，區分所有權人更無從恣意主張所有權之原始概念，是我
    國於84年6 月28日以總統令公告本條例，復於89年4 月26日
    、92年12月31日修正公布後，為加強公寓大廈之管理維護、
    提昇居住品質（本件例第1條第1項規定參照），對於區分所
    有建物所有權行使之限制為更合於法理、更為精緻細密之規
    定。原告等另依民法第767 條後段規定，主張被告不得限制
    原告等就1787建號即地下二樓停車位所有權之行使云云，惟
    查，被告於本件起訴時，原係以拒發停車場感應卡及制定上
    開停車管理辦法相關規定之方法，限制原告等就地下二樓所
    有權之行使，惟於本件程序進行中即93年11月17日言詞辯論
    期日，即以被告已交付感應卡為由，撤回對被告交付感應卡
    之請求（見本院卷第127 頁至第131 頁），且原告等於94年
    6 月28日言詞辯論期日中亦自承：「（問：被告妨礙原告行
    使所有權的方法除了停車管理辦法第3 條外，尚無其他妨礙
    ？）沒有其他妨礙。」等語明確（見本院卷第184 頁），是
    被告自原告等提起本件訴訟後，對其等關於地下二樓所有權
    行使之妨礙態樣逐步減少，且未見有增加之跡象，即未見有
    新的妨礙態樣產生之虞，而被告現有之妨礙態樣，可依原告
    等提起前揭確認訴訟之聲明而加以排除，另參酌原告等就地
    下二樓所有權之行使仍應受到法律之限制，被告亦可能依相
    關法律規定而成為對原告所有權限制之執行者等情狀，故原
    告此部分之聲明，僅係空泛主張被告不得限制原告等就1787
    建號即地下二樓停車位所有權之行使，自無從准許。
七、本件事證已臻明確，兩造其餘攻擊防禦方法及舉證，經本院
    審酌後，或與本件之爭執無涉，或對本件判決結果不生影響
    ，爰不一一論述，併此敘明。
八、據上論結，本件原告之訴一部為有理由，一部為無理由，依
    民事訴訟法第七十九條，判決如主文。
中　　華　　民　　國　　94　　年　　7 　　月　　12　　日
                  民事第二庭法　官　鍾啟煌
以上正本係照原本作成
如對本判決上訴，須於判決送達後20日內，向本院提出上訴狀，
上訴臺灣高等法院（應按他造人數提出繕本）。
中　　華　　民　　國　　94　　年　　7 　　月　　12　　日
                            書記官　李威賜
